【裁判字號】    89,台上,4261
【裁判日期】    890720
【裁判案由】    違反毒品危害防制條例
【裁判全文】
最高法院刑事判決                              八十九年度台上字第四二六一號
    上  訴  人  甲○○
右上訴人因違反毒品危害防制條例案件，不服台灣高等法院台南分院中華民國八十九
年五月四日第二審更審判決（八十八年度上更(一)字第五○四號，起訴案號：台灣台南
地方法院檢察署八十八年度偵字第三六七三號），提起上訴，本院判決如左：
    主  文
原判決撤銷，發回台灣高等法院台南分院。
    理  由
本件原判決認定上訴人甲○○與馮國勇（另案處理）意圖營利，共同基於概括之犯意
聯絡。於民國八十七年十二月十五日，在柬埔寨，由馮國勇出資販入第一級毒品海洛
因一百公克，交上訴人攜帶，經由高雄小港國際機場走私入我國。旋聯絡吳辛美於當
日在台南市○○○街，將其中一兩海洛因，以新台幣（下同）十萬元之價格出賣予吳
辛美（另案處理）。復於八十八年一月二十五日，再以同一方式，由柬埔寨走私海洛
因約七十公克入境。並於當日晚上十一時許，在台南縣仁德鄉中華醫專後面停車場，
以十萬元之價格，出售一兩海洛因予吳辛美。嗣於同年三月五日二十二時許，上訴人
再度由柬埔寨，走私海洛因進入小港機場時，為警查獲，並扣得海洛因淨重六十二‧
四五公克等情。因而撤銷第一審判決，依想像競合犯及牽連犯關係，從一重改判論處
上訴人共同連續販賣第一級毒品罪刑，固非無見。
惟查：(一)依刑事訴訟法第九十五條第一款規定，訊問被告應先告知犯罪嫌疑及所犯所
有罪名。此乃被告在刑事訴訟上應受告知之權利，旨在使被告能充分行使防禦權。故
法院如就起訴效力所及之事實，認為被告所犯罪名有所增加，即應於審判期日或之前
踐行告知之程序。否則，如於辯論終結後，逕行以新增之罪名，論處罪刑，即與上開
規定不合。本件原審於調查期日及審判期日，僅就檢察官起訴書所指上訴人觸犯之毒
品危害防制條例第四條第一項之運輸第一級毒品罪名告知上訴人（見原審卷第三六、
五○、八一頁），但原判決則併對上訴人論以毒品危害防制條例第四條第一項之販賣
第一級毒品罪，及懲治走私條例第二條第一項之私運管制物品進口罪。顯然就起訴書
所載以外之罪名，未對上訴人踐行告知程序，使為充分之辯論及防禦，即逕行判決，
其審判程序自屬違法。(二)當事人在審判期日前，或審判期日，聲請調查之證據，如法
院未予調查，又未認其無調查之必要，以裁定駁回之，亦未於判決理由內予以說明，
自屬理由不備。上訴人於原審以證人吳辛美因涉犯販賣毒品案件，遭逮捕，為求減輕
其刑，而於警訊時誣指上訴人販賣毒品予渠等情，聲請傳訊吳辛美到庭對質（見原審
卷第二八頁）。乃原審就上訴人斯項聲請調查之證據，未予調查，又未認其無調查之
必要，以裁定駁回之，亦未於判決理由內予以說明，自有理由不備之違誤。(三)按科刑
之判決書，須將認定之犯罪事實詳記於事實欄，然後於理由內逐一說明其憑以認定之
證據，使事實與理由兩相一致，方為合法，倘事實欄已有敘及，而理由內未加說明，
是為理由不備。原判決事實、主文記載上訴人係「連續」販賣第一級毒品，然於理由
內並未說明上訴人所為販賣第一級毒品犯行，如何成立連續犯之理由，要屬理由不備
。又原判決理由二既謂上訴人併成立販賣第一級毒品罪，然未說明係依據何法條論以
該罪，亦欠允當。(四)依原判決事實欄之記載，上訴人走私管制進口之海洛因後，販賣
予吳辛美，則其就此銷售走私物品之事實，是否併犯懲治走私條例第三條第一項之「
銷售走私物品罪」，饒有深入審究之必要。乃原審未詳細研求，尚欠允洽。(五)原判決
既謂扣案之海洛因，應宣告沒收銷燬，但於據上論斷欄未引用毒品危害防制條例第十
八條第一項前段，說明有該法條之適用，自有未當。又原判決謂扣案之行動電話一支
係上訴人所有，供販賣海洛因所用之物，而引用毒品危害防制條例第十九條第一項之
規定宣告沒收，乃據上論斷欄復贅引刑法第三十八條第一項第二款，亦有未洽。(六)毒
品危害防制條例第十八條第一項前段所規定查獲之毒品，不問屬於犯人與否，均沒收
銷燬之，乃刑法第三十八條第一項第一款之特別規定。此所稱「查獲」之毒品，係指
有罪判決書於事實欄內，已經認定為被告有罪事實之毒品，即足當之，不以經當場搜
索扣押者為必要，倘未能證明業已滅失，即應依上揭特別規定，諭知沒收銷燬。原判
決既認定上訴人於八十七年十二月十五日、八十八年一月二十五日，陸續走私一百公
克及約七十公克之海洛因入境後，連續二次將其中海洛因各一兩出售予吳辛美，則其
餘海洛因下落如何，何以未併予宣告沒收銷燬﹖原判決未詳實說明，難謂無理由不備
之違誤。以上或為上訴意旨所指摘，或為本院得依職權調查之事項。上訴人上訴意旨
指摘原判決不當，非無理由，應認有發回更審之原因。
據上論結，應依刑事訴訟法第三百九十七條、第四百零一條，判決如主文。
中      華      民      國    八十九    年      七      月      二十    日
                              最高法院刑事第八庭
                                  審判長法官  吳  雄  銘
                                        法官  池  啟  明
                                        法官  石  木  欽
                                        法官  郭  毓  洲
                                        法官  吳  三  龍
      右正本證明與原本無異
                                              書  記  官
中      華      民      國    八十九    年      七      月    二十六    日


司法院資訊處製作；財團法人民間司法改革基金會備份。
